臺中高等行政法院判決　　　　　　　　　　　　　　　　九十三年度簡字第七九號
　　原　　　告　甲○○
　　被　　　告　彰化縣政府
　　代　表　人　乙○○
　　訴訟代理人　丁○○
右當事人間因電子遊戲場業管理條例事件，原告不服經濟部中華民國九十二年七月十
日經訴字第○九二○六二一四三八○號訴願決定，提起行政訴訟，本院判決如左︰
　　主  文
訴願決定及原處分均撤銷。
訴訟費用由被告負擔。
　　事  實
壹、事實概要：
    緣原告前於八十八年一月十四日經被告機關核准在彰化縣彰化市○○里○○街三
    十五號開設「和誠電子遊藝場」，並領有彰縣建商營字第○○一一三五三三─○
    號營利事業登記證，所載營業項目為：「Ｊ７０１０１０限制級電子遊藝場之經
    營」。案經被告聯合查報小組及彰化縣警察局彰化分局派員於九十二年三月一日
    二十二時三十分許至前開地址實施稽查，查獲未滿十八歲少年二人在內消費，認
    原告涉嫌放任未滿十八歲者進入限制級電子遊戲場內，彰化縣警察局彰化分局乃
    以九十二年四月七日彰警分行字第○九二○○二○五一九號函報請被告予以裁罰
    ，經被告查明屬實，旋以原告違反電子遊戲場業管理條例第十七條第一項第二款
    之規定，依同條例第二十九條前段裁處原告新臺幣（下同）二十萬元罰鍰。原告
    不服，提起訴願，遞遭決定駁回，遂提起行政訴訟。
貳、兩造聲明：
  一、原告聲明求為判決：
（一）訴願決定及原處分均撤銷。
（二）訴訟費用由被告負擔。
　二、被告聲明求為判決：
（一）駁回原告之訴。
（二）訴訟費用由原告負擔。
參、兩造之爭點：
  一、原告主張之理由：
（一）緣九十二年三月一日晚間九時許，訴外人許姓及葉姓男子與三五好友至原告經
      營之和誠電子遊藝場（下簡稱本店）消費電子遊戲機台益智類機台，本店依照
      規定要求查看消費者證件確認消費者是否已滿十八歲，當時在場每個人皆出示
      證件，經查確實已滿十八歲無誤，而許姓及葉姓男子因未帶證件而無出示證明
      ，且當時當事人及其周圍的朋友皆稱該二人已滿十八歲，本店工作人員當時即
      依其外貌、陳述及其它朋友皆已滿十八歲等事實判斷，同意該二人入內消費，
      並非如本件稽查人員所稱毫無審查即任意放行該二人入內消費，此請調閱偵訊
      筆錄即明，稽查人員所稱，應有違誤。身分證明為個人隱私，任何人皆不得強
      迫他人出示身分證明，立於原告之立場，亦只能以言語要求來店消費之客人配
      合查看，不能強制客人提出身分證明。
（二）原告身為社會之一份子，自知需負法律及道德之責任，故原告店內雖有擺設未
      滿十八歲亦可消費之益智類機台電動玩具機，但原告仍將所經營之遊藝場申請
      為限制級電子遊藝場，即是為防範未滿十八歲之青少年得自由進出，且原告亦
      於營業場所大門至櫃檯皆張貼未滿十八歲者請勿進入之大型醒目標語，已善盡
      詢問之義務，本件兩位少年確無證件可供原告查詢，警方亦是透過手提電腦才
      查出兩位少年未滿十八歲，則原告並非明知兩位少年已滿十八歲而故意放任進
      入本店消費。
（三）再者，店內有普通級及限制級之遊戲機台的電子遊藝場，依法在晚間十二時前
      ，許可讓未滿十八歲者進入遊藝場內消費益智類機台娛樂；且現今法規已開放
      與原告店內相同之益智性遊戲機台擺放於夜市、網咖、泡沫紅茶店、釣蝦場、
      超商等公共場合供人玩樂，不受電子遊戲場業管理條例規定規範。然而對合法
      之電子遊戲場業者，卻因依法申請營業而處處摯肘，顯示法律規範之不公平及
      不客觀，且罰鍰金額二十萬元，亦屬過高。
（四）綜上所述，原處分及訴願決定無理由，請判決如訴之聲明。
  二、被告主張之理由：
（一）關於原告聲請調查證據：「調閱兩位少年之筆錄，查明兩位少年有無攜帶證件
      。」乙節。
　１、依據彰化縣警察局彰化分局九十二年四月七日彰警分行字第○九二○○二○五
      一九號函檢附之臨檢現場紀錄及偵訊筆錄所載，上開分局派員於九十二年三月
      一日稽查和誠電子遊藝場（係限制級電子遊戲場）時，查獲一名七十四年十月
      出生與一名七十五年三月出生之男子等二名未滿十八歲者，正於該電子遊藝場
      內，該二名未滿十八歲者於筆錄坦承經查獲時正於該電子遊藝場內操作遊戲機
      娛樂，並有上開號函檢附被告聯合查報小組九十二年三月一日稽查電子遊戲場
      業現場紀錄表可稽。
　２、電子遊戲場業管理條例第十七條第一項第二款規定「限制級電子遊戲場，不得
      放任未滿十八歲者進入」。按經濟部以八十九年八月二日經商字第八九二一四
      二四○號函釋示：「準此，前揭之行為若於限制級電子遊戲場內，即有違反上
      述相關規定」；復以八十九年十一月十七日經商字第八九二二二九八○號函略
      謂「據此，限制級電子遊戲場，自不得提供未滿十八歲民眾娛樂」；並以九十
      一年四月四日經商字第○九一○二○五三八九○號函重申上開函釋意旨：「限
      制級電子遊戲場業之營業場所內如有未滿十八歲者即已違反上開條例之規定，
      而不問其有無消費之行為。」
　３、基於前述，原告經營之和誠電子遊藝場係限制級電子遊戲場，經查獲該電子遊
      藝場之營業場所內有二名未滿十八歲者正操作遊戲機娛樂，核有違反電子遊戲
      場業管理條例第十七條第一項第二款規定，違法事實已臻明確，被告爰依同條
      例第二十九條予以處分，依法尚無違誤。
（二）原告起訴主張「犯罪事實應依證據認定之，兩位少年自稱已滿十八歲，且無證
      件可供查證，原告受騙無放任未滿十八歲者進入遊藝場之違法主觀犯意」乙節
      。查上開條例第十七條第二項規定「限制級電子遊戲場業執行前項之規定，得
      由其從業人員請消費者出示年齡證明」，限制級電子遊戲場業者自當確實執行
      本項規定，嚴守同法條第一項第二款規定。若未請消費者出示年齡證明以為確
      認，而以詢問及經驗判斷消費者年齡，似尚未克盡查驗之責，依社會一般通念
      ，顯有因故意或過失以致放任未滿十八歲者進入該限制級電子遊戲場，難以阻
      卻違法之責任條件，若可以「消費者無證件可供查證」為由，即放任未攜帶證
      件者進入限制級電子遊戲場，則未滿十八歲者未攜帶證件供查證即可進入限制
      級電子遊戲場，似無法落實上開條例維護未滿十八歲者身心健康之立法理念與
      目的。
（三）另原告主張「原告於營業場所大門至櫃檯皆張貼未滿十八歲者請勿進入之大型
      醒目標語，已善盡詢問之義務」乙節。查電子遊戲場業管理條例第十七條第一
      項第二款規定「限制級電子遊戲場，不得放任未滿十八歲者進入」，同條例第
      二十九條前段明文「違反第十七條第一項第一款或第二款規定者，處負責人新
      臺幣二十萬元以上一百萬元以下罰鍰」。次按同條例第十七條第一項第四款規
      定「於營業場所入口明顯處，標示營業級別及入場年齡限制」，同條例第二十
      九條後段「違反第十七條第一項第三款或第四款規定者，處負責人新臺幣五萬
      元以上二十五萬元以下罰鍰，．．．」。關於「限制級電子遊戲場，不得放任
      未滿十八歲者進入」與「於營業場所入口明顯處，標示營業級別及入場年齡限
      制」，為兩項獨立之行政法上義務（行為），係屬二事，分別涉及不同罰則條
      文，應分別予以核處。職是，有否「於營業場所入口明顯處，標示營業級別及
      入場年齡限制」乙節尚與本件訴訟之標的無涉，依據經濟部經九十二年七月十
      日經訴字第○九二○六二一四三八○號決定書略以，原告擅自放任未滿十八歲
      之人進入位於前開地址之限制級電子遊戲場內，業經彰化縣政府聯合查報小組
      及彰化縣警察局彰化分局派員於九十二年三月一日二十二時三十分許至現場予
      以查獲，此有現場工作人員丙○○親閱後簽名確認無訛之九十二年三月一日臨
      檢現場紀錄及稽查電子遊戲場業現場紀錄表影本暨原告甲○○、現場工作人員
      丙○○及案外人葉君、許君親閱後簽名確認無訛之偵訊（調查）筆錄影本附原
      處分卷可稽，是原告違反電子遊戲場業管理條例第十七條第一項第二款規定之
      事實，洵堪認定。至原告辯稱電子遊戲場業管理條例並未賦予業者有強制查詢
      消費者身分之權力乙節。查電子遊戲場業管理條例第十七條第二項規定：「限
      制級電子遊戲場業執行前項之規定，得由其從業人員請消費者出示年齡證明。
      」，已足以作為原告檢視消費者身分之法律依據，所訴核不足採。職是之故，
      本件被告機關認原告有違反電子遊戲場業管理條例第十七條第一項第二款規定
      之情事，依同條例第二十九條前段之規定，對原告所為「處新臺幣二十萬元罰
      款」之裁罰性行政處分，衡諸前開說明，洵無違誤，應予維持。
（四）綜上所陳，原告經營之和誠電子遊藝場係限制級電子遊戲場，經查獲放任未滿
      十八歲者進入，核有違反電子遊戲場業管理條例第十七條第一項第二款規定，
      違法事實已臻明確，被告爰依同條例第二十九條予以處分，依法並無不合，謹
      請判決如被告之聲明，以維法紀。
　　理  由
一、按「經營電子遊戲場業者，應遵守下列事項：‧‧‧一、普通級電子遊戲場，不
    得放任未滿十五歲之國民中、小學學生於上課時間及夜間十時以後進入。二、限
    制級電子遊戲場，不得放任未滿十八歲者進入。」「違反第十七條第一項第一款
    或第二款規定者，處負責人新臺幣二十萬元以上一百萬元以下罰鍰。」電子遊戲
    場業管理條例第十七條第一項第一款及第二款、第二十九條前段定有明文。
二、本件原告前於八十八年一月十四日經被告機關核准在彰化縣彰化市○○里○○街
    三十五號開設「和誠電子遊藝場」，並領有彰縣建商營字第○○一一三五三三─
    ○號營利事業登記證，所載營業項目為：「Ｊ７０１０１０限制級電子遊藝場之
    經營」。案經被告聯合查報小組及彰化縣警察局彰化分局派員於九十二年三月一
    日二十二時三十分許至前開地址實施稽查，查獲未滿十八歲少年二人在內消費，
    認原告涉嫌放任未滿十八歲者進入限制級電子遊戲場內，彰化縣警察局彰化分局
    乃以九十二年四月七日彰警分行字第○九二○○二○五一九號函報請被告予以裁
    罰，經被告查明屬實，遂以原告違反電子遊戲場業管理條例第十七條第一項第二
    款之規定，依同條例第二十九條前段裁處原告二十萬元罰鍰。原告不服，提起訴
    願，訴願決定以：按「經營電子遊戲場業者，應遵守下列事項：二、限制級電子
    遊戲場，不得放任未滿十八歲者進入。」為電子遊戲場業管理條例第十七條第一
    項第二款所規定。又「違反第十七條第一項第二款規定者，處負責人新臺幣二十
    萬元以上一百萬元以下罰鍰。」復為同條例第二十九條前段所規定。換言之，若
    經營電子遊戲場業者有放任未滿十八歲者進入限制級電子遊戲場之情事，直轄市
    、縣（市）主管機關得依電子遊戲場業管理條例第二十九條前段及第三十六條之
    規定課予負責人行政秩序罰，作為防止經營電子遊戲場業者違反同條例第十七條
    第一項第二款規定之行政管制手段。本件原處分機關係以訴願人擅自放任未滿十
    八歲之案外人葉君、許君（年籍詳見原處分卷）進入位於彰化縣彰化市○○里○
    ○街三十五號之限制級電子遊戲場內，違反電子遊戲場業管理條例第十七條第一
    項第二款之規定，乃依同條例第二十九條前段之規定，對訴願人為「處新臺幣二
    十萬元罰鍰」之處分。訴願人並未否認有二名未滿十八歲之人進入其所經營之電
    子遊戲場內消費，惟訴稱電子遊戲場業管理條例並未賦予業者有強制查詢消費者
    身分之權力，且已克盡查驗之責，建請裁處免罰云云。經查，訴願人擅自放任未
    滿十八歲之人進入位於前開地址之限制級電子遊戲場內，業經彰化縣政府聯合查
    報小組及彰化縣警察局彰化分局派員於九十二年三月一日二十二時三十分許至現
    場予以查獲，此有現場工作人員丙○○君親閱後簽名確認無訛之九十二年三月一
    日臨檢現場紀錄及稽查電子遊戲場業現場紀錄表影本暨訴願人甲○○君、現場工
    作人員丙○○君及案外人葉君、許君親閱後簽名確認無訛之偵訊（調查）筆錄影
    本附原處分卷可稽，是訴願人違反電子遊戲場業管理條例第十七條第一項第二款
    規定之事實，洵堪認定。至訴願人辯稱電子遊戲場業管理條例並未賦予業者有強
    制查詢消費者身分之權力乙節。查電子遊戲場業管理條例第十七條第二項規定：
    「限制級電子遊戲場業執行前項之規定，得由其從業人員請消費者出示年齡證明
    。」已足以作為訴願人檢視消費者身分之法律依據，所訴核不足採。職是之故，
    本件原處分機關認訴願人有違反電子遊戲場業管理條例第十七條第一項第二款規
    定之情事，依同條例第二十九條前段之規定，對訴願人所為「處新臺幣二十萬元
    罰鍰」之裁罰性行政處分，衡諸前開說明，洵無違誤，應予維持等語，駁回訴願
    。
三、經查：
（一）政府為管理電子遊戲場業，並維護社會安寧、善良風俗、公共安全及國民身心
      健康，特制定電子遊戲場業管理條例（本條例第一條）一種，將營利事業設置
      供不特定人益智娛樂之電子遊戲機分類為益智、鋼珠及娛樂三類（本條例第三
      條、第四條第二項），及就電子遊戲場業之營業分級如下：一、普通級：指僅
      設置益智類電子遊戲機，供兒童、少年及一般大眾遊藝者。二、限制級：指設
      置鋼珠類、娛樂類或附設益智類電子遊戲機，僅供十八歲以上之人遊藝者（本
      條例第五條第一項）。另為落實本法立法意旨，維護兒童暨少年之身心健康，
      並以首揭規定賦以限制級電子遊戲場業者，應遵守不得放任未滿十八歲者進入
      該限制級遊戲場內之義務，復明定限制級電子遊戲場業執行前開之規定，「得
      」由其從業人員請消費者出示年齡證明，如違反上揭義務，放任未滿十八歲者
      進入該限制級電子遊戲場內，即應處罰（本法第十七條第一項第二款及第二項
      、第二十九條前段）。惟本法規定電子遊戲場業分級，其中限制級設置之電子
      遊戲機僅供十八歲以上之人遊藝，並賦以限制級遊戲場業者不得放任未滿十八
      歲者進入場內之義務，法律雖係就限制級電子遊戲場營業及其應遵守之義務予
      以規範管理，然從上揭規定內容，亦在規範未滿十八歲之人不得進入該限制級
      遊戲場，如經常進入該場所，依據少年事件處理法第三條第二款第二目規定，
      則構成少年虞犯，應依該法規定處理。又為落實本條例法規範目的，法律固賦
      以限制級遊戲場業者上揭義務，並明定業者從業人員「得」請消費者出示年齡
      證明，但就立法目的、人民工作權及財產權與人身自由暨隱私權均為憲法所保
      障（司法院釋字第五一四號、五三五號解釋參照），以及本條例亦在規範未滿
      十八歲者不得進入該限制級遊戲場之義務，並法條之文義等綜合觀之，前述所
      稱「放任」應係指：１、故意任由未滿十八歲者進入。２、雖非故意，惟不加
      管束、干涉，聽由未滿十八歲者隨意進入。３、並無故意，且加以管束、干涉
      ，然依其情節應注意，並能注意，而不注意，致未滿十八歲者得以進入等而言
      。又人之外貌、長相，除彰顯人之身心、修養外，乃歲月最佳的註腳，由人之
      外貌、形相，只需具備相當判斷能力與社會經驗，一般均可從該人外貌、形相
      判斷其年齡歲數上下。是限制級遊戲場業者本人或其從業人員，如已具社會經
      驗，就人之年齡歲數亦有相當之判斷能力，且對進入該遊戲場者均予逐一觀察
      、管制，遵守法律賦以其限制未滿十八歲者進入之注意義務，而依其社會經驗
      及對人年齡之判斷，就進入該限制級遊戲場者從其外觀、長相及當時相關情節
      ，對明顯可判斷、獲悉該人為滿二十歲以上之成年人或未滿十八歲之人，未請
      其出示年齡證明，即決定讓其進入或不許進入該遊戲場；於欲進入場內者外觀
      、長相尚難以明確判斷出為滿十八歲以上之人，然從查詢及當時其他情況觀察
      ，已可判斷該人係滿十八歲之人，雖未能出示年齡證明，致業者或其從業人員
      誤判而有未滿十八歲者進入情事，因其已盡注意義務，即難認與前揭所稱「放
      任」要件相符，予以處罰。
（二）本件原告於八十八年一月十四日經被告機關核准在彰化縣彰化市○○里○○街
      三十五號開設「和誠電子遊藝場」，領有彰縣建商營字第○○一一三五三三─
      ○號營利事業登記證，所載營業項目為：「Ｊ７０１０１０限制級電子遊藝場
      之經營」，於九十二年三月一日二十二時三十分許，為被告聯合查報小組及彰
      化縣警察局彰化分局查獲當時未滿十八歲少年葉保男、許弘明二人在遊藝場內
      消費之事實，有營利事業登記抄本及稽查電子遊戲場業現場紀錄表影本暨原告
      從業人員丙○○與消費者葉保男、許弘明偵訊（調查）筆錄在卷可稽，且為原
      告所不爭，被告機關據以處罰，雖非無見。然查，原告於警訊時即稱對欲進入
      其經營之限制級遊戲場內者，均有請其僱用之人員丙○○檢查客人身分證件；
      丙○○（即原告之妻）於警訊時亦稱，伊在該遊藝場擔任店員職位，當日葉保
      男、許弘明欲進入場內消費時，伊有表明要查看該二人之身分證，並詢問該兩
      人是否已滿十八歲，因該二人均說已滿十八歲但未帶身分證，才讓其等進入等
      語，核與當時進入消費者葉保男、許弘明於警訊時供述之情節一致。經本院訊
      問丙○○當日情形，亦明確陳稱：「查獲當天有四、五位客人結伴同時入場，
      我有依遊戲場規定詢問客人已否滿十八歲，有三位客人提出身分證查證是已滿
      十八歲，另二位（即葉保男、許弘明）未帶身分證，我有查詢他們年齡，他們
      自承已滿十八歲，同行之客人也說那二人已滿十八歲，且依外觀看起來，該二
      人約有二十歲的年紀，所以就讓他們入場」、「我們一定會要求看客人證件。
      依我們遊戲場規定一定會看客人的證件，若未滿十八歲就不會讓其入內，且門
      口也標示未滿十八歲不得入內。惟如外觀上一看即知已滿十八歲，例如四、五
      十歲的人，雖沒有帶證件，亦會讓他進入；又如一看即知未滿十八歲的人，雖
      自稱已滿十八歲，但如沒帶證件，也不會讓他進入；另外，從外觀上無法看出
      是否滿十八歲者，如沒帶證件，也不會讓他進入」等語。綜上丙○○及葉保男
      、許弘明之陳述，原告所營遊戲場就進入場內者均由其從業人員加以管制、約
      束，並要求客人出示身分證件，注意是否已滿十八歲。於本件葉保男、許弘明
      之情形，雖該二人未帶身分證件，無法從該二人身分證件查悉是否滿十八歲，
      然丙○○依其經驗，就該二人外觀上判斷約有二十歲年紀，且與其同伴之人亦
      一致指稱該二人均已滿十八歲等情形，認其等應已滿十八歲，乃讓其等進入消
      費；而參酌丙○○為五十五年一月十八日出生，於本件事實發生時已滿三十七
      歲，具有相當之社會經驗及判斷年齡上下歲數之能力，又葉保男、許弘明分別
      為七十四年十月八日、七十五年三月十五日出生，有渠等年籍資料在卷可稽，
      在本件事實發生時依序將滿十八歲與十七歲等情，丙○○從該二人外觀、查詢
      及同伴所述等綜合判斷，確認該二人係滿十八歲人，始讓其等進入消費，揆諸
      上開說明，尚難認有放任未滿十八歲者進入該限制級遊戲場情事。原告訴訟意
      旨所為主張，核屬可採，被告依據首揭規定予以處罰，難謂合法。
四、綜上所述，原處分尚有違誤，訴願決定遞予維持，亦有未合。原告之訴為有理由
    ，應將訴願決定及原處分均撤銷，以昭適法。並不經言詞辯論而為判決。
據上論結，本件原告之訴為有理由，依行政訴訟法第二百三十六條、第一百九十五條
第一項前段、第九十八條第三項前段、第二百三十三條第一項，判決如主文。
中　　華　　民　　國　　九十三　　　年　　　八　　　　月　　 三十一 　　日
                 臺 中 高 等 行 政 法 院   第 二 庭
                                      法官　胡　國　棟
右正本證明與原本無異。
如不服本判決，應於判決送達後二十日內，以本訴訟事件所涉及之法律見解具有原則
性者，始得向本院提出上訴狀並表明上訴理由，經最高行政法院許可，否則不得上訴
；如於本判決宣示後送達前提起上訴者，應於判決送達後二十日內補提上訴理由書（
均應依對造人數提出繕本）。提起上訴應預繳送達用雙掛號郵票三九○元（三十四元
及五元郵票各十份 )。
中　　華　　民　　國　　九十三　　　年　　　九　　　　月　　　三 　　　日
　　　　　　　　　　　　　　　　　　　法院書記官　林淑雯
